臺灣高等法院民事判決　　　　　　　　　 94年度上字第235號
上　訴　人　丁○○
　　　　　　丙○○
　　　　　　乙○○
　　　　　　甲○○○
共　　　同
訴訟代理人　顏福松律師
被 上訴 人　華南商業銀行股份有限公司
法定代理人　許德南
訴訟代理人　林展義律師
當事人間請求清償債務等事件，上訴人對於中華民國93年12月31
日臺灣臺北地方法院91年度訴字4692號第一審判決提起上訴，本
院於民國94年6月21日言詞辯論終結，判決如下：
    主      文
上訴駁回。
第二審訴訟費用由上訴人連帶負擔。
    事實及理由
一、被上訴人華南商業銀行股份有限公司（下稱華南銀行）起訴
    主張：訴外人許瑞驅、上訴人丙○○及甲○○○ (下稱許瑞
    驅等3人)於民國83年12月23日簽立保證書，對訴外人景遑企
    業有限公司（下稱景遑公司）之債務以新台幣 (下同)2000
    萬元為限額連帶保證。景遑公司復於83年12月30日邀同許瑞
    驅等3 人為連帶保證人，出具委任開發遠期信用狀契約予華
    南銀行，概括委請華南銀行以美金50萬元為限額，循環開發
    遠期信用狀，嗣景遑公司分別於86年11月13日、同年11月27
    日、87年1 月15日向華南銀行申請開發如原判決附表二所示
    之遠期信用狀，至今尚欠日幣 537萬1200元、港幣16萬8921
    元，及如原判決附表二所示之利息、違約金。又景遑公司於
    87年1月22日邀同許瑞驅等3人為連帶保證人，向華南銀行借
    款300萬元，約定於88年1月22日到期借款本金一次償還，利
    息依年息9.15﹪按月計付，逾期清償在 6個月以內部分，按
    上開利率10﹪，逾期超過 6個月部分，按上開利率20﹪計付
    違約金，詎景遑公司未依約清償，尚欠本金 300萬元及如附
    表一所示之利息、違約金。而許瑞驅已於87年 1月31日死亡
    ，上訴人甲○○○、丙○○、丁○○、乙○○ (下稱甲○○
    ○、丙○○、丁○○、乙○○)等4人均為其繼承人，均應就
    景遑公司積欠華南銀行上述債務負連帶清償責任。退萬步言
    ，倘上訴人辯稱許瑞驅、丙○○並未於上開保證書、授信約
    定書、委任開發遠期信用狀契約及借據上簽名或蓋章，而係
    甲○○○擅自蓋用其二人印章之情為可採，許瑞驅、丙○○
    亦應依表見代理之法律關係，負授權人之責任。爰依連帶保
    證、繼承之法律關係提起本件訴訟，求為命上訴人連帶給付
    華南銀行 300萬元及如原判決附表一所示之利息、違約金，
    並連帶給付華南銀行日幣 537萬1200元、港幣16萬8921元，
    及如原判決附表二所示利息、違約金之判決。
二、上訴人則辯稱：
  (一)關於甲○○○部分：
    甲○○○對於華南銀行主張景遑公司所欠款項及伊應就景遑
    公司之欠款負連帶清償責任之情，均不爭執，惟辯稱目前無
    力清償等語。
  (二)關於丁○○、丙○○、乙○○部分：
    許瑞驅及丙○○並未在保證書、借據、授信約定書上簽名、
    蓋章，保證書、授信約定書上「許瑞驅」之簽名與許瑞驅在
    其「郵政存簿儲金立帳申請書」之簽名不同；且保證書、授
    信約定書上「丙○○」之簽名，亦與台新銀行印鑑卡、合作
    金庫之借據及對保單上丙○○之簽名字跡不同；而委任開發
    遠期信用狀契約及系爭87年1 月22日借據上許瑞驅、丙○○
    之簽名又與保證書、授信約定書上之簽名不同，可見保證書
    、授信約定書、委任開發遠期信用狀契約及借據上「許瑞驅
    」、「丙○○」之簽名均非其等二人所為，上訴人自無庸對
    系爭二筆欠款負連帶保證人之責任。何況授信約定書係屬定
    型化契約，華南銀行於許瑞驅、丙○○簽立授信約定書後，
    即將該約定書收存，致上訴人無從知悉約定書之內容，違反
    消費者保護法之規定；且授信約定書第2 條關於立約人就變
    更留存印鑑前所為之交易均須負責之約定，對於上訴人而言
    ，有重大不利益之顯失公平情事，依民法第247 條之1 及第
    148條第2項規定，該定型化契約條款之約定應為無效，華南
    銀行自不能據以主張上訴人應就系爭欠款負連帶清償責任等
    語，資為抗辯。
三、原審為上訴人敗訴之判決，上訴人不服，提起上訴，其上訴
    聲明：(一)原判決廢棄。(二)華南銀行在第一審之訴駁回。華南
    銀行則於本院答辯聲明：上訴駁回。
四、查華南銀行主張景遑公司於83年12月30日出具委任開發遠期
    信用狀契約予華南銀行，概括委請華南銀行以美金50萬元為
    限額，循環開發遠期信用狀，至今積欠日幣 537萬1200元、
    港幣16萬8921元及如原判決附表二所示之利息、違約金；又
    於87年1月22日向華南銀行借款300萬元，迄今尚欠本金300
    萬元及如原判決附表一所示之利息、違約金，而甲○○○為
    上開二筆欠款 (下稱系爭欠款) 之連帶保證人，其與丁○○
    、丙○○、乙○○均為許瑞驅之繼承人，皆未拋棄繼承及限
    定繼承等事實，業據其提出授信約定書、借據、委任開發遠
    期信用狀契約、開發信用狀申請書、匯票、信用狀、押匯行
    清單、進口到單交易記錄單等影本為證〈見高雄地方法院91
    年度訴字第1311號卷 (下稱高雄地院卷) 第11頁至31頁、第
    83 頁至84頁 〉，並為上訴人所不爭執，堪信華南銀行此部
    分之主張為真正。惟華南銀行主張許瑞驅、丙○○同為上開
    二筆欠款債務之連帶保證人，乙○○、丁○○繼承許瑞驅對
    華南銀行之連帶保證債務，應與丙○○、甲○○○就景遑公
    司積欠華南銀行上開二筆債務負連帶清償責任之情，則為上
    訴人所否認，並以前開情詞置辯。是本件應予審究之爭點厥
    為：(一)許瑞驅、丙○○是否於保證書、授信約定書上簽名或
    蓋章？(二)丙○○、乙○○、丁○○是否應對系爭欠款負連帶
    保證人責任？茲析述如下：
  (一)許瑞驅、丙○○是否於保證書、授信約定書上簽名或蓋章：
    華南銀行主張許瑞驅、丙○○、甲○○○於83年12月23日簽
    立保證書，對景遑公司所負債務以2000萬元為限額連帶保證
    ，應就系爭欠款負連帶清償責任等情，業據其提出保證書一
    件及甲○○○、許瑞驅、丙○○名義簽具之授信約定書三件
    等影本為證 (依序見原審卷第44頁、高雄地院卷第14頁、第
    83 頁、第84頁)。丁○○、丙○○、乙○○則辯稱：許瑞驅
    及丙○○並未親自在保證書、授信約定書上簽名、蓋章，無
    庸對系爭欠款負連帶清償責任云云。經查：
  1.保證書前言記載：連帶保證人甲○○○、許瑞驅、丙○○向
    華南銀行連帶保證景遑公司對華南銀行現在及將來所負之借
    款、票款、透支、墊款、保證、損害賠償等及其他一切債務
    以2000萬元為限額 (含本金及其利息、遲延利息、違約金、
    損害賠償及其他從屬於主債務之負擔 )，保證人負連帶清償
    之責任等語，並未約定期限，有該保證書影本一件在卷可稽
    (見原審卷第44頁)。而華南銀行另案訴請甲○○○、丁○○
    、丙○○、乙○○連帶清償二筆合計800萬元借款債務時，
    其對保人員郭瑞茂曾到庭結證稱：「（本件是否你對保？）
    是的，我記得是甲○○○、丙○○、許瑞驅三人本人至高雄
    新興分行親自簽名蓋印。」等語，有台灣台北地方法91年度
    訴字第4379號清償借款事件91年11日6 日言詞辯論筆錄影本
    附卷可稽（見原審卷第208頁 ）；而郭瑞茂係本件授信約定
    書之對保人員，華南銀行主張郭瑞茂上開證稱對保之授信約
    定書與本件卷附許瑞驅、丙○○、甲○○○之授信約定書均
    為同一份之情，復為上訴人所不爭執，是華南銀行主張本件
    卷附許瑞驅、丙○○之授信約定書為其等二人親自簽名、蓋
    章，即屬有據。參以丁○○、丙○○、乙○○之母親甲○○
    ○於原審91年10月24日第一次言詞辯論期日到庭時即稱：「
    授信約定書我有拿給我的先生，還有丙○○簽名，借據上的
    印章也是我拿給丙○○、許瑞驅他們蓋的」等語（見原審卷
    第28頁），益徵許瑞驅、丙○○確有在授信約定書簽名、蓋
    章，至為灼明。
  2.次查，上開對景遑公司之債務以2000萬元為限額連帶保證之
    保證書上所載對保人仍為郭瑞茂，且該保證書 (見原審卷第
    44頁)與許瑞驅、丙○○授信約定書 (見高雄地院卷第83 頁
    、第84頁 )「對保簽章」欄上「許瑞驅」、「丙○○」之簽
    名、印文，經肉眼比對結果，均各相符，足認保證書上許瑞
    驅、丙○○之簽名、印文為真正。雖甲○○○嗣後翻異前詞
    ，於原審93年6 月29日言詞辯論時改稱：保證書、授信約定
    書上許瑞驅、丙○○之簽名都是伊偽造的，他們的印章是伊
    在保管，是伊未經他們同意拿來蓋的等語（見原審卷第183
    頁），惟與事證不符，且依案重初供原則，顯係企圖脫免其
    子女承擔本件連帶保證債務之事後迴護之詞，委不足採。何
    況保證書、授信約定書、委任開發遠期信用狀契約及借據上
    蓋用許瑞驅、丙○○之印章均各相同，而上訴人從未爭執上
    開印章之真正，僅甲○○○改稱係伊盜用云云。然按私人印
    章，由自己使用為常態，被人盜用為變態，主張變態事實之
    當事人，自應就此印章被盜用之事實負舉證之責任 (最高法
    院86年度台上字第717號裁判意旨參照)。上訴人既未就甲○
    ○○主張於保證書、授信約定書、委任開發遠期信用狀契約
    及借據上盜用許瑞驅、丙○○印章之情舉證以實其說，則其
    主張盜用印章云云，洵無足採。從而，華南銀行主張許瑞驅
    、丙○○在上開保證書及授信約定書上親自簽名、蓋章之情
    ，即屬有據。
  (二)丙○○、乙○○、丁○○是否應對系爭欠款負連帶保證人責
    任：
    上訴人否認許瑞驅、丙○○應負連帶保證人責任，辯稱：保
    證書、授信約定書上「許瑞驅」之簽名與許瑞驅在其「郵政
    存簿儲金立帳申請書」之簽名不同；且保證書、授信約定書
    上「丙○○」之簽名，亦與台新銀行印鑑卡、合作金庫之借
    據及對保單上丙○○之簽名字跡不同；而委任開發遠期信用
    狀契約及系爭87年1 月22日借據上許瑞驅、丙○○之簽名又
    與保證書、授信約定書上之簽名不同，可見保證書、授信約
    定書、委任開發遠期信用狀契約及借據上「許瑞驅」、「丙
    ○○」之簽名均非其等二人所為，許瑞驅之繼承人乙○○、
    丁○○及丙○○無庸負連帶保證人責任等語。經查：
  1.依法律之規定，有使用文字之必要者，得不由本人自寫，但
    必須親自簽名；如有用印章代簽名者，其蓋章與簽名生同等
    之效力，民事訴訟法第3條第1項、第2 項定有明文。細繹上
    訴人提出許瑞驅之「郵政存簿儲金立帳申請書」 (見本院卷
    第16頁 )，僅於儲戶蓋章欄位蓋有許瑞驅之印文，並無許瑞
    驅之簽名，而其戶名欄雖記載許瑞驅之姓名，惟此戶名欄之
    記載目的係用以識別申請人之帳戶名稱，與身分、住址欄位
    之用意相同，並無須由本人書寫之必要，且上訴人亦未能證
    明上開戶名欄之許瑞驅姓名係由其本人親自書寫，則該戶名
    欄之字跡縱與保證書、授信約定書上許瑞驅之簽名不相同，
    仍不能據以否認保證書、授信約定書「對保」欄許瑞驅簽名
    之真正。又上訴人提出台新銀行印鑑卡所留存丙○○之印鑑
    係印文，而非簽名，有該印鑑卡影本一件在卷可佐 (見本院
    卷第17頁 )；其上戶名欄所書寫之丙○○姓名係用以識別留
    存印鑑之帳戶，亦無由本人親自書寫之必要，何況此戶名欄
    所載「丙○○」姓名，與上訴人提出合作金庫借據 (見本院
    卷第18頁) 借款人欄「丙○○」之筆跡彼此不同，顯無從證
    明均為丙○○親自所書寫。上訴人徒以二處筆跡與丙○○在
    保證書、授信約定書「對保」欄之簽名不符，而主張保證書
    、授信約定書上之丙○○簽名非其本人所為云云，委不足取
    。
  2.又查，授信約定書前言記載：「立約定書人與華南商業銀行
    約定，立約人對貴行之一切受 (授) 信往來，願遵守左列各
    條款：」，其第2 條復約定：立約人因印鑑變更情事發生時
    ，應即以變更情事通知華南銀行，於未為通知及變更前與華
    南銀行所為之交易，立約人均願負責等語，並未定有期限，
    可見授信約定之設計，乃以授信約定書及對保簽章所留存之
    印鑑設置為內容，而以相符之印鑑認定當事人往來意思。華
    南銀行主張委任開發遠期信用狀契約、借據上連帶保證人欄
    之許瑞驅、丙○○印文與保證書、授信約定書所留存之印鑑
    均相符之情，為上訴人所不爭執，堪信為實在。縱認上訴人
    主張許瑞驅、丙○○於委任開發遠期信用狀契約、借據上「
    連帶保證人」欄之簽名，與保證書、授信約定書「對保」欄
    之簽名筆跡不同之情屬實，惟依上開授信約定書之約定，委
    任開發遠期信用狀契約及借據上「連帶保證人」欄所蓋用之
    許瑞驅、丙○○印文，既均與其等二人留存於保證書、授信
    約定書「對保」欄之印鑑相同，即應認定許瑞驅、丙○○有
    擔任委任開發遠期信用狀契約及300 萬元借款連帶保證人之
    意思；遑論上訴人始終未能證明有盜用許瑞驅、丙○○印章
    之情事，自無從遽以許瑞驅、丙○○於委任開發遠期信用狀
    契約、借據上「連帶保證人」欄簽名之筆跡不同，而為上訴
    人有利之認定。
  3.上訴人雖主張授信約定書係屬定型化契約，華南銀行於許瑞
    驅、丙○○簽立授信約定書後，即將該約定書收存，致上訴
    人無從知悉約定書之內容，違反消費者保護法之規定；且授
    信約定書第2 條對於上訴人而言，有重大不利益之顯失公平
    情事，依民法第247條之1及第148條第2項規定，該定型化契
    約條款之約定應為無效云云。惟按「消費者保護法上所謂之
    消費者，依該法第2 條之立法解釋，係指以消費為目的而為
    之交易、使用商品或接受服務之情形。銀行或其他金融機構
    與連帶保證人間所訂立之保證契約，乃保證人擔保借款人對
    金融機構債務之清償責任，金融機構對保證人並未提供任何
    商品或服務，保證人亦未因有保證契約而自銀行獲得任何報
    償，自非屬於消費者保護法所規範之消費法律關係，尚無該
    法之適用」 (最高法院90年度台上字第2011號裁判要旨參照
    ) ，是上訴人主張授信約定書之內容違反消費者保護法規定
    云云，殊無可採。又授信約定書或保證書印刷字體部分，雖
    為華南銀行事先所印製，惟許瑞驅、丙○○簽立時並非不能
    詳閱其內容，要求刪改或拒絕簽立，自難僅以授信約定書及
    保證書為定型化契約，遽謂其內容違反誠信原則或顯失公平
    。且授信約定書第2 條約定以許瑞驅、丙○○留存於華南銀
    行之印鑑作為確認許瑞驅、丙○○交易之本意，依許瑞驅為
    景遑公司負責人甲○○○之夫及乙○○、丙○○分任為景遑
    公司董事、股東之身分 (見高雄地院卷第32頁之景遑公司變
    更登記事項表) 適用該條款，難認有何重大不利益之顯失公
    平情事，上訴人主張授信約定書第2 條之約定無效云云，要
    無可取。
  4.末查，上訴人復抗辯許瑞驅於87年1月31日 (誤繕為2月10日
    ) 死亡，其於同年1 月22日早已病入膏肓，不可能前往華南
    銀行就景遑公司所借上開 300萬元對保簽章云云。惟查：系
    爭欠款中之300萬元借款之初放日為85年 7月12日，迭經3次
    轉期，最後一次轉期而簽訂本件借據之日期為87年 1月22日
    ，斯時許瑞驅尚未死亡，並非絕對不能親自簽名、蓋章，且
    上訴人就其主張許瑞驅當時已無法親自於借據上簽名、蓋章
    之情，迄未舉證以資證明，自難憑採。何況許瑞驅於83年12
    月23日所簽訂之保證書已約定就景遑公司對華南銀行現在及
    將來所負之借款、票款、透支、墊款、保證、損害賠償及其
    他一切債務，於2000萬元之範圍內負連帶清償責任，是許瑞
    驅仍不能解免上開300萬元借款之連帶保證責任。
  5.綜上，許瑞驅等 3人確有與華南銀行成立連帶保證契約，擔
    任景遑公司向華南銀行借款、簽訂委任開發遠期信用狀契約
    之連帶保證人，自應就景遑公司對華南銀行之系爭欠款負連
    帶保證責任。又上訴人均為許瑞驅之繼承人，是華南銀行依
    連帶保證及繼承之法律關係，請求上訴人連帶清償系爭欠款
    ，自屬有據。
五、綜上所述，華南銀行依連帶保證及繼承之法律關係，請求上
    訴人連帶給付華南銀行300 萬元及如原判決附表一所示之利
    息、違約金，並連帶給付華南銀行日幣537 萬1200元、港幣
    16萬8921元，及如原判決附表二所示利息、違約金，為有理
    由，應予准許。原審為上訴人敗訴之判決，並無違誤；上訴
    意旨指摘原判決不當，求予廢棄改判，即無理由，應予駁回
    。
六、本件為判決基礎之事證已臻明確，華南銀行主張表見代理及
    兩造所提其餘攻擊、防禦方法，經本院逐一審酌後，均與前
    開論斷結果無礙，爰不再一一論述，併此敘明。
七、據上論結，本件上訴為無理由，依民事訴訟法第449條第1項
    、第78條、第85條第2項，判決如主文。
中　　華　　民　　國　　94　　年　　9 　　月　　27　　日
　　　　　　　　　民事第十一庭  審判長法　官  阮富枝
　　　　　　　　　　　　　　　　      法　官  陳財旺
　　　　　　　　　　　　　　　        法　官  吳麗惠
正本係照原本作成。
上訴人如不服本判決，應於收受送達後20日內向本院提出上訴書
狀，其未表明上訴理由者，應於提出上訴後20日內向本院補提理
由書狀（均須按他造當事人之人數附繕本）上訴時應提出委任律
師或具有律師資格之人之委任狀；委任有律師資格者，另應附具
律師資格證書及釋明委任人與受任人有民事訴訟法第466條之一
第一項但書或第二項（詳附註）所定關係之釋明文書影本。
中　　華　　民　　國　　94　　年　　9 　　月　　28　　日
  　　　　　　　　　　　　　　　　　　書記官  陶美玲
附註：
民事訴訟法第四百六十六條之一（第一項、第二項）：
對於第二審判決上訴，上訴人應委任律師為訴訟代理人。但上訴
人或其他法定代理人具有律師資格者，不在此限。
上訴人之配偶、三親等內之血親、二親等內之姻親，或上訴人為
法人、中央或地方機關時，其所屬專任人員具有律師資格並經法
院認為適當者，亦得為第三審訴訟代理人。
